【裁判字號】    98,訴,1625
【裁判日期】    990129
【裁判案由】    債務不履行損害賠償
【裁判全文】
臺灣桃園地方法院民事判決              98年度訴字第1625號
原      告  丙○○
被      告  乙○○
訴訟代理人  甲○○
上列當事人間請求債務不履行損害賠償事件，於民國99年1 月12
日言詞辯論終結，本院判決如下：
    主      文
被告應給付原告新臺幣柒拾捌萬元，及自民國九十八年九月二十
九日起至清償日止，按年息百分之五計算之利息。
原告其餘之訴駁回。
訴訟費用由被告負擔。
本判決原告勝訴部分，於原告以新臺幣貳拾陸萬元為被告供擔保
後，得假執行。但被告如於假執行程序實施前，以新臺幣柒拾捌
萬元為原告預供擔保，得免為假執行。
原告其餘假執行之聲請駁回。
    事實及理由
一、原告起訴主張：
    (一)被告為位於桃園縣龜山鄉○○路6 之1 號之「合駿車業行
      」之負責人。原告前向被告購買車牌號碼A2-1970 號之自
      用小客車（以下簡稱A 車），於民國93年8 月底至同年9
      月中旬，陸續接到被告之電話，經被告告知訴外人吳自楠
      有意購買原告所有之A 車，原告遂於93年9 月10日下午9
      時許至上開車行，簽立汽車買賣契約合約書，約定原告以
      上開A 車出售予吳自楠，以所得之價金新臺幣（下同）68
      萬元，作為原告向被告購買另一車牌號碼BN-1111 號自小
      客車（以下簡稱B 車）之首期款；此外，被告向原告告知
      ，因上開A 車需整修，方能出售他人，原告需負擔修車費
      用10萬元，經原告應允後，當日原告遂將A 車及該車之行
      車執照、修繕費用10萬元交付予被告，約定待辦理A 車過
      戶時，一併將B 車辦理過戶予原告，是原告便駕駛B 車離
      去。嗣A 車雖於93年9 月17日過戶予訴外人吳自楠，惟因
      需要修理，自始未交付予吳自楠使用，而吳自楠嗣後因故
      取消交易，被告便向原告告知上情，要求原告將B 車返還
      予被告，並允諾A 車修理完成後，再將A 車返還予原告。
    (二)原告於93年9 月底至大陸地區出差前，曾詢問被告上開A
      車是否修理完成，被告告以尚未完成，故被告尚未返還A
      車予原告，詎被告竟意圖為自己不法之所有，趁此期間，
      以易持有為所有之意思，將該車侵占為己有，不知去向。
      嗣原告於同年10月中旬自大陸出差返國後，前往上揭車行
      查看A 車是否修理完成並取回車輛，然被告經營之合駿車
      業行業已結束營業，且以電話聯絡被告，被告迄今均未回
      應，且避不見面。被告上開業務侵占犯行，業經鈞院刑事
      庭以96年度易字第1434號刑事判決，判處被告有期徒刑6
      月、減為有期徒刑3 月，檢察官及被告不服均提起上訴，
      經臺灣高等法院駁回上訴而告確定。
    (三)綜上，被告與原告於93年9 月間業已約定，原告以10萬元
      為代價，修繕原告所有（起訴狀第3 頁誤繕為被告所有）
      之A 車，兩造並約定被告應於93年9 月底修繕完畢後返還
      A 車之義務，詎料，被告因可歸責於自己之事由，未將修
      繕完畢之汽車交付原告，導致給付不能，依民法第226 條
      之規定，被告自應賠償原告相當於A 車價值之68萬元及10
      萬元之修車款，並據此為先位請求權基礎。倘鈞院認兩造
      並未成立汽車修繕合約，依民法第184 條第1 項之規定，
      原告亦得請求被告賠償A 車之價值68萬元及10萬元之修車
      款。倘鈞院認定先位請求權為有理由，即無庸審酌備位請
      求權。
    (四)從而，爰依法提起本件訴訟，並聲明：被告應給付原告78
      萬元，及自93年9 月30日起至清償日止，按年息百分之5
      計算之利息。原告願供擔保，請准宣告假執行。
二、被告辯稱：
    (一)被告前在桃園縣龜山鄉○○路6 之1 號開設「合駿車業行
      」；兩造確曾就車牌號碼BN-1111 號自小客車（即B 車）
      成立買賣契約，並約定以原告所有之A2-1970 號自小客車
      （即A 車）充抵價金68萬元，原告並將A 車交付予被告，
      被告亦將該車出售並過戶予訴外人吳自楠。惟嗣後吳自楠
      未依約給付價金，且吳自楠以該車設定動產擔保抵押予訴
      外人日盛商業銀行，因吳自楠未繳納車貸，故上開A 車已
      被日盛銀行拖走，但銀行該車子他們沒有收回去，所以A
      車就不見了。
    (二)原告確實有交付10萬元予被告，作為A 車之修車費用，被
      告亦確實將此部分之金額作為修車之用，然A 車之修繕費
      用合計為248,000 元，修繕完畢後，原告亦未將餘款148,
      000 元，經通知原告付清，原告亦未繳納。
    (三)從而，原告之請求為無理由，應予駁回，並聲明：原告之
      訴駁回，如受不利判決，願供擔保請准宣告免為假執行。
三、本院之判斷：
    (一)經查：
      1.被告為位於桃園縣龜山鄉○○路6 之1 號之「合駿車業
        行」負責人，以買賣車輛為業，為從事業務之人；緣原
        告先前曾向被告購買車牌號碼A2-1970 號自小客車（即
        A 車），嗣原告於93年8 月底至9 月中旬陸續接到被告
        電話，向原告告稱訴外人吳自楠有意購買其所有之A 車
        ，而原告亦對被告所有之BN-1111 號自小客車（即B 車
        ）有購買之意，是兩造於93年9 月10日簽立汽車買賣合
        約書，就B 車成立買賣契約，約定價金為70萬元，其中
        68萬元以原告所有之A 車為抵充，原告並將A 車暨該車
        之行車執照，一併交付予被告，被告並交付B 車予原告
        ；被告向原告告稱A 車需整修，方能賣給他人，原告需
        負擔修車費用，經原告應允並交付修繕費用10萬元，被
        告並於93年9 月15日簽具請款單予原告收受；吳自楠嗣
        後因故取消交易，被告便向原告告知此事，要求原告將
        B 車返還於己，並允諾待A 車修理完成後，再將A 車返
        還於原告，原告同意後，將B 車返還原告等情，為兩造
        均不爭執，復有汽車買賣合約書、請款單各1 份在卷可
        稽，是此部分之事實堪以認定。基上事實，兩造就A 車
        修繕事宜成立承攬契約，並就B 車成立買賣契約，嗣後
        兩造合意解除該買賣契約，依民法第259 條第1 款之規
        定，原告負有返還B 車予被告之義務，而被告亦負有返
        還A 車予原告之義務，其理自明。
      2.原告前就被告業務侵占A 車一事，向臺灣桃園地方法院
        檢察署對被告提起告訴，經臺灣桃園地方法院檢察署檢
        察官對被告提起公訴，經本院以96年度易字第1434號刑
        事判決，判處被告犯業務侵占罪，處有期徒刑6 月，減
        為有期徒刑3 月，如易科罰金，以銀元300 元折算1 日
        ，被告及檢察官不服均提起上訴，經臺灣高等法院以98
        年度上易字第1554號刑事判決駁回上訴確定等情，業經
        本院依職權調閱上開刑事卷宗查閱無訛，是此部分之事
        實亦堪認定。
    (二)再查，原告主張兩造就B 車之買賣契約合意解除後，被告
      向原告除要求返還B 車外，並稱待A 車修繕完畢後，再將
      A 車返還原告一情，被告於言詞辯論期日就上開事實並不
      爭執，依民事訴訟法第280 條第1 項之規定，視同自認上
      開事實；按稱承攬者，謂當事人約定，一方為他方完成一
      定之工作，他方俟工作完成，給付報酬之契約；再按稱寄
      託者，謂當事人一方以物交付他方，他方允為保管之契約
      ；民法第490 條第1 項、第589 條第1 項分別定有明文。
      矧以一般車輛之修繕，車主將車輛置放於修車廠處進行修
      繕，待修繕完畢後，車廠再通知車主取車之交易習慣，事
      所常見，則依此種車輛修繕之交易型態，除成立民法第49
      0 條第1 項之承攬契約外，復就車輛交付保管部分，亦成
      立民法第589 條第1 項之寄託契約，從而，依兩造就A 車
      之修繕及保管情況而言，兩造就A 車乃係成立承攬及寄託
      之混合契約，則被告除為原告完成A 車修繕之工作外，並
      需為原告保管A 車。復查：
      1.原告主張被告意圖為自己不法之所有，以易A 車持有為
        所有之意思，將A 車侵占入己，被告否認有侵占A 車之
        事實，辯稱：A 車不見了等語，而被告並不否認A 車並
        未交付返還原告之事實，則應認A 車係於被告保管時失
        其蹤跡而不存在。
      2.按受寄人保管寄託物，應與處理自己事務為同一之注意
        ，其受有報酬者，應以善良管理人之注意為之，民法第
        590 條前段定有明文；再按受有報酬之受寄人，對於寄
        託物之滅失，非證明自己於善良管理人之注意無所欠缺
        ，不能免其賠償責任；受有報酬之受寄人，對於寄託物
        之滅失，非證明自己於善良管理人之注意無所欠缺，不
        能免其賠償責任。又債務不履行之債務人所以應負損害
        賠償責任，係以可歸責之事由為要件，故債權人苟證明
        債之關係存在，債權人因債務人不履行債務（給付不能
        、給付遲延或不完全給付）而受損害，即得請求債務人
        負債務不履行責任，如債務人抗辯損害之發生為不可歸
        責於債務人之事由所致，即應由其負舉證責任，如未能
        舉證證明，自不能免責；最高法院29年上字第1139號判
        例意旨、85年度台上字第844號裁判意旨可資參照。
      3.被告於上開刑事案件偵查中陳稱：「（本件車子到底在
        何處？）日盛銀行拖去了，我確定有。」、「（是那一
        位說的？）不答。」、「（怎麼可能隨便一人就可進入
        你家拖車？）車子是擺在路邊。」、「（車子鑰匙？）
        一支，在我這兒。」、「（為何要讓別人拖走？）我媽
        說他們是半夜來拖的，當時聲音很大，也有在路上留字
        。」、「（所以你媽半夜聽到的聲音如何確定是本件拖
        車）不答。」、「（留在地上的電話？）不知道。」、
        「（何人、何地、何時取走）他們有在地上寫字，大約
        是94年間，在我們和睦路575 巷123 號居住門前發現銀
        行在地上用粉筆寫銀行名稱及電話號碼。」、「（是否
        有撥打電話連絡取車之人？）沒有，我直接問車主（即
        吳自楠）是否貸款是否沒有繳，車主說沒有繳，我才知
        道車主沒有繳車款」等語（見臺灣桃園地方法院檢察署
        96年度偵字第2045號偵查卷第4 頁至第5 頁、95年度他
        字第1546號偵查卷第77頁）。
      4.系爭A 車於93年9 月17日過戶至訴外人吳自楠，吳自楠
        並向訴外人日盛商業銀行以A 車設定動產擔保抵押，辦
        理貸款30萬元一情，有汽（機）車過戶申請登記書、日
        盛國際商業銀行股份有限公司提出之陳報狀各1 紙在卷
        可稽；惟日盛銀行未向吳自楠行使動產擔保抵押權，此
        有上開陳報狀可稽。從而，日盛銀行既未對A 車行使動
        產擔保抵押，則被告辯稱A 車係遭日盛銀行拖走云云，
        即屬無據。
      5.被告受託保管A 車，雖未受有報酬，然其就A 車之保管
        義務，仍應與處理自己事務為同一之注意，此揆諸上開
        法條規定自明。依被告上開刑事案件偵查中之陳述內容
        ，其將A 車停放路邊，並自行保管車輛鑰匙，惟車輛在
        其保管之下，遭他人以不明原因拖走，既留下電話，被
        告卻未將之留存，或向警方報案尋查，被告保管A 車之
        注意義務，顯然低於與處理自己事務為同一之注意。從
        而，原告主張因可歸責於被告之事由，致其無法返還A
        車而給付不能，即為有理。
    (三)按未定返還期限者，受寄人得隨時返還寄託物；定有返還
      期限者，受寄人非有不得已之事由，不得於期限屆滿前返
      還寄託物，民法第598 條定有明文；因可歸責於債務人之
      事由，致給付不能者，債權人得請求賠償損害，同法第22
      6 條第1 項亦有規定。原告雖主張兩造約定A 車應於93年
      9 月底修繕完成並返還A 車，惟就此部分之事實未能舉證
      以實其說，是應認兩造就A 車之修繕及寄託契約未定有期
      限，而兩造就A 車之寄託契約既未定有期限，則被告應隨
      時返還寄託物即A 車，惟A 車在被告保管期間失其蹤跡而
      無法返還，業如前述，依上開規定，原告自得請求被告賠
      償A 車之損害。原告主張A 車於修繕前之價值為68萬元一
      情，為被告否認，辯稱A 車於修繕後始有68萬元之價值云
      云，並提出中古車行情表1 份為據，然觀諸被告所提出之
      中古車行情表之內容，並無相當於A 車之車款、出廠年份
      之中古車行情內容，是尚難據此以為被告有利之認定；本
      院參以兩造對於B 車之買賣契約中，以A 車抵充其中之68
      萬元價金之事實，認原告主張A 車之價值為68萬元，應屬
      允當。故原告依上開法條之規定，請求被告賠償A 車之損
      害68萬元，即屬有據。
    (四)按稱承攬者，謂當事人約定，一方為他方完成一定之工作
      ，他方俟工作完成，給付報酬之契約；報酬應於工作交付
      時給付之，無須交付者，應於工作完成時給付之；民法第
      490 條第1項 、第505 條第1 項分別定有明文；兩造就A
      車之修繕事宜成立承攬契約，業如前述，依上開條文之規
      定，原告於被告修繕工作完成時，始負有給付報酬之義務
      ，原告於修繕工作尚未完成前，先給付10萬元報酬一情，
      為兩造均不爭執，原告主張其不確定被告是否已修繕完成
      ，向被告請求返還此部分之報酬，被告辯稱此部分之修繕
      已完成云云，惟被告就此部分之事實未能舉證以實其說，
      且系爭A 車於被告修繕期間失其蹤跡，被告已無法交付系
      爭含修繕內容之A 車予原告，則原告請求被告返還已支付
      之報酬10萬元，為有理由，應予准許。
    (五)從而，原告依民法第226 條第1 項之規定提起本件訴訟，
      請求被告給付損害賠償78萬元，為有理由，應予准許。按
      給付無確定期限者，債務人於債權人得請求給付時，經其
      催告而未為給付，自受催告時起，負遲延責任。其經債權
      人起訴，或依督促程序送達支付命令，或為其他相類之行
      為者，與催告有同一之效力。前項催告定有期限者，債務
      人自期限屆滿時起負遲延責任；遲延之債務，以支付金錢
      為標的者，債權人得請求依法定利率計算之遲延利息；應
      付利息之債務，其利率未經約定，亦無法律可據者，週年
      利率為百分之五，民法第229 條第2 項、第3 項、第233
      條第1 項前段、第203 條分別定有明文。原告雖主張被告
      應自93年9 月30日起負遲延責任，惟就此部分之事實未能
      舉證以實其說，從而，原告請求被告自起訴狀繕本送達之
      翌日即98年9 月29日起至清償日止，按年息百分之5 計算
      之利息，為有理由，應予准許，逾此部分之請求，為無理
      由，應予駁回。兩造陳明願供擔保，聲請宣告假執行及免
      為假執行，就原告勝訴部分，均核無不合，爰各酌定相當
      之擔保金額准許之；至原告敗訴部分，其假執行之聲請，
      已失所附麗，應予駁回。
四、本件事證已臻明確，兩造其餘主張及舉證，經核與判決基礎
    不生影響，爰不另一一論述，附此敘明。
據上論結，本件原告之訴為一部有理由、一部無理由，依民事訴
訟法第79條、第390條第2項、第392條第2項，判決如主文。
中    華    民    國    99    年    1     月    29    日
                  民事第三庭    法  官  陳心婷
以上正本係照原本作成
如對本判決上訴，須於判決送達後20日內向本院提出上訴狀
中    華    民    國    99    年    1     月    29    日
                                書記官  林君燕

司法院資訊處製作；財團法人民間司法改革基金會備份。
